【裁判字號】    99,消債聲,28
【裁判日期】    991105
【裁判案由】    聲請免責
【裁判全文】
臺灣士林地方法院民事裁定            99年度消債聲字第28號
債  務  人  甲○○
代  理  人  張金盛律師
上列當事人聲請清算事件，本院裁定如下：
    主  文
債務人甲○○不免責。
    理  由
一、按債務人因浪費、賭博或其他投機行為，致財產顯然減少或
    負擔過重之債務，而生開始清算之原因者，除證明經普通債
    權人全體同意，或情節輕微，經法院審酌普通債權人全體受
    償情形及其他一切情狀，認為適當者外，法院應為不免責之
    裁定，消費者債務清理條例第134 條第4 款、第135 條定有
    明文。所謂浪費或投機行為，係指債務人於顯見其經濟狀況
    不佳之情形下，猶恣意揮霍、投機，生活支出超過個人收入
    所應支出之程度，或心存僥倖冀以一時之小投資以博取大利
    益，因致負擔更大債務，核其所為，於清算之原因有可歸責
    性，自有加以制止之必要，尚不宜使之免責。而有無浪費或
    投機行為，端視債務人從事該行為時有無詳實之償還計畫，
    或有無以過去實證印證投資收益有相當或然率，或有政府、
    產業預定計畫等事實，倘無償還計畫、其他預定收入、過去
    實證或政府產業預定計畫等，僅是先行花費或以射倖心態從
    事投機時，即屬之，自不應認可免其還款之責，合先敘明。
二、經查，債務人聲請清算事件，前經本院裁定開始清算程序，
    並同時終止清算程序確定在案，有本院民國98年度消債清字
    第52號民事裁定附卷可考，並經本院依職權核閱上開卷宗無
    誤。經本院通知全體債權人及債務人陳述意見內容查知，債
    務人自94年3 月起即有以萬泰商業銀行股份有限公司（下稱
    萬泰銀行）所發行之信用卡，辦理通信貸款借貸新臺幣（下
    同）10萬元之紀錄。復曾分別於94年7 月26日及同年12月20
    日，向兆豐國際商業銀行股份有限公司（下稱兆豐銀行）及
    遠東國際商業銀行股份有限公司（下稱遠東銀行）借款9 萬
    7,798 元及7 萬8,000 元，用以代償對玉山商業銀行股份有
    限公司（下稱玉山銀行）及日盛商業銀行股份有限公司（下
    稱日盛銀行）所積欠之信用卡債務。顯見債務人至遲自94年
    7 月起，即陷入支付困難之情事，需仰賴金融機構代償繳款
    ，於此經濟窘迫之情形，債務人更應撙節其支出，避免非必
    要支出。惟據債權人提供債務人之消費明細內容顯示，債務
    人仍於94年7 月至97年間，在銀杏冷飲店、鴻星餐廳有限公
    司、貝克漢綜娛股份有限公司、鑽星港式飲茶、震旦通訊、
    家福股份有限公司- 南港店珠寶、燦坤3C、玉豐銀樓（消費
    金額達5 萬2,078 元）、青山旅館股份有限公司、康健人壽
    、伽洲飯店等營業處所有消費之紀錄，且每次消費之金額不
    低（均為數千元之消費）。甚於97年7 月至同年9 月間，在
    巨匠電腦消費3 萬8,800 元，在慶利號銀樓消費6 萬690 元
    ，在嘉鼎珠寶有限公司消費6,500 元，在松青超市消費10萬
    9,125 元，在樺永有限公司消費10萬5,000 元，在鴻毅旅行
    社消費4 萬6,700 元，及在家福股份有限公司消費12萬4,09
    8 元，合計消費金額高達49萬913 元。該等消費客觀上非可
    認係維持生活所必要之支出，足徵債務人於經濟狀況不佳之
    情形下，猶恣意花費超過個人經濟能力所能支應之範圍，致
    資力惡化陷於負擔更高額債務之處境，堪認聲請人確有因浪
    費或其他投機行為，致生開始清算之原因。又消費者債務清
    理條例第132 條之立法目的，乃在於避免因一時陷於經濟困
    難者喪失繼續生活之意志與希望，而賦予其經濟上重建更生
    之機會，然並非保障生活浪費之人能夠藉此制度免除積欠之
    債務，且債務人於償債期間，為求債務之順利清償，本應忍
    受較其原本生活水準、甚至較一般社會大眾之生活水準，更
    為儉約之生活，此不僅為一般社會觀念所知悉，更為債務人
    於借貸之初即能預期，債務人卻屢屢從事與其經濟狀況顯不
    相當之消費行為，尚希冀清算後免責以免除一切債務，殊與
    消費者債務清理條例之立法目的相違。
三、本件經函詢債權人關於債務人應否免責之意見，債權人台北
    富邦商業銀行股份有限公司、國泰世華商業銀行股份有限公
    司、兆豐銀行股份、乙○（台灣）商業銀行股份有限公司、
    聯邦商業銀行股份有限公司、遠東銀行、玉山銀行、萬泰銀
    行、日盛銀行、中國信託商業銀行股份有限公司及台新國際
    商業銀行股份有限公司均具狀為反對之表示（見本件卷第18
    -1至103 頁），是顯無普通債權人全體同意債務人免責之情
    形；另本件清算事件普通債權人未曾受償分文，債務人之情
    節亦難謂輕微，並非適當予以債務人免責。
四、綜上，本件債務人有因浪費、投機行為致負擔過重債務，而
    生開始清算之原因，審酌債務人浪費、投機行為非屬輕微，
    債權人全未受償之情形，亦不適免除債務人債務，復未經債
    權人全體同意債務人免責，依首揭法條規定及說明，本院自
    應為不免責之裁定。
五、本件債務人具工作能力，亦有相當之工作經驗，允宜於本件
    不免責裁定後，依消費者債務清理條例第142 條規定，繼續
    清償債務，於各普通債權人受償額均達其債權額之20% 以上
    後，再行聲請本院裁定免責，以資兼顧債權人利益。
六、爰裁定如主文。
中    華    民    國    99    年    11    月    5     日
                  民事第三庭  法      官  施月燿
上為正本係照原本作成。
如不服本裁定，應於裁定送達後10日內，以書狀向本院提出抗告
，並繳納抗告費新臺幣1 千元。
中    華    民    國    99    年    11    月    5     日
                              書  記  官  朱亮彰

司法院資訊處製作；財團法人民間司法改革基金會備份。
